【裁判字號】    97,交聲,1714
【裁判日期】    970623
【裁判案由】    聲明異議
【裁判全文】
臺灣臺中地方法院交通事件裁定  97年度交聲字第1714號
原處分機關  交通部公路總局臺中區監理所
異  議  人
即受處分人    甲○○
上列受處分人因違反道路交通管理處罰條例案件，對於交通部公
路總局臺中區監理所民國九十七年五月十九日所為之處分（中監
違字第裁60－HB0000000號裁決書），聲明異議，本院裁定如下
：
    主    文
原處分關於罰鍰新臺幣肆萬玖仟伍佰元部分撤銷。
前項撤銷部分，不罰。
其餘異議駁回。
    理    由
一、原處分機關意旨略以：受處分人甲○○駕駛車號M3－0612號
    自用小客車，於民國九十六年五月三日凌晨三時七分許，在
    臺中縣龍井鄉○○○路與臺中港路口，因「酒後駕車經酒測
    值呼氣值為0.69mg／L」違規，經臺中縣警察局烏日分局依
    違反道路交通管理處罰條例第三十五條第一項第一款舉發，
    受處分人於期限內到案，該所遂於九十七年五月十九日以中
    監違字第裁60－HB0000000號裁決書處罰鍰新臺幣（下同）
    四萬九千五百元，並吊扣駕駛執照十二個月，施以道安講習
    ，逾期則依裁決書處罰主文規定裁處，於法並無不合等語。
二、受處分人異議意旨略以：依據行政罰法第二十六條「一事不
    二罰」之規定，受處分人業經檢察官為緩起訴處分，並繳納
    六萬元，原處分機關再裁處罰鍰四萬九千五百元及吊扣駕照
    ，顯然有誤，爰聲明異議等語。
三、按汽車駕駛人，駕駛汽車經測試檢定有酒精濃度超過規定標
    準之情形者，處新臺幣一萬五千元以上六萬元以下罰鍰，並
    當場移置保管該汽車及吊扣其駕駛執照一年；因而肇事致人
    受傷者，並吊扣其駕駛執照二年；致人重傷或死亡者，吊銷
    其駕駛執照，並不得再考領，道路交通管理處罰條例第三十
    五條第一項第一款定有明文。惟依九十五年二月五日施行之
    行政罰法第二十六條第一項規定：「一行為同時觸犯刑事法
    律及違反行政法上義務規定者，依刑事法律處罰之。但其行
    為應處以其他種類行政罰或得沒入之物而未經法院宣告沒收
    者，亦得裁處之。」此乃一行為同時造成刑罰法律與行政秩
    序罰規定發生競合適用之關係時，基於「一事不二罰」之法
    理，經由立法程序確立應以刑罰優先為原則，避免行為人承
    受過度且重複之處罰。此觀該條立法理由明確揭示：「一行
    為同時觸犯刑事法律及違反行政法上義務規定時，由於刑罰
    與行政罰同屬對不法行為之制裁，而刑罰之懲罰作用較強，
    故依刑事法律處罰，即足資警惕時，實無一事二罰再處行政
    罰之必要。且刑事法律處罰，由法院依法定程序為之，較符
    合正當法律程序，應予優先適用。但罰鍰以外之沒入或其他
    種類行政罰，因兼具維護公共秩序之作用，為達行政目的，
    行政機關仍得併予裁處，故為第一項但書規定。」其理益明
    。是以上揭行政罰法中刑事法律處罰優先且不再處以行政秩
    序罰之目的，既係因為行為人已接受刑罰而足資警惕，且已
    發生懲罰之作用，即無使行為人陷於雙重處罰之不利益，則
    關於刑事法律處罰之範圍自應採取實質認定，凡刑事實體法
    或程序法中所規定客觀上剝奪行為人生命、自由、財產權利
    ，主觀上亦因制裁之嚴厲性、痛苦性，其強度足以造成心理
    強制而間接達成矯正教化目的之處遇手段，皆應納入其中，
    而不以形式上符合刑法第三十二條至第三十四條所定主刑及
    從刑種類者為限，始與法律規範之意旨相符。
四、經查：
(一)、受處分人甲○○自九十六年五月三日凌晨一時許起至同日凌
    晨三時許止，在臺中縣龍井鄉○○○路之朋友住處，飲用啤
    酒一罐後，已不能安全駕駛動力交通工具，卻仍駕駛車牌號
    碼M3－0612號自小客車上路，嗣於同日凌晨三時七分許，行
    經臺中縣龍井鄉○○○路與遊園北路口時，因不勝酒力而不
    慎撞上路邊之電線桿，經報警處理，為警當場測得其呼氣酒
    精濃度達每公升0.69毫克等情，業據受處分人所自承，並有
    上開舉發違反道路交通管理事件通知單影本一份在卷可稽。
    而受處分人上開酒醉駕車行為，除構成道路交通管理處罰條
    例第三十五條第一項第一款之交通違規事由外，亦已合於刑
    法第一百八十五條之三服用酒類不能安全駕駛動力交通工具
    而駕駛罪之構成要件，臺灣臺中地方法院檢察署檢察官於斟
    酌受處分人之犯後態度及公共利益之維護後，認以緩起訴處
    分為適當，乃於九十六年五月八日以九十六年度速偵字第二
    三Ｏ八號為緩起訴處分，並於處分書中載明緩起訴期間為一
    年，受處分人應於收受緩起訴處分命令通知書之日起一個月
    內，向國庫支付六萬元，該緩起訴處分並於九十六年五月十
    八日經臺灣高等法院臺中分院檢察署駁回再議而確定，而受
    處分人業於九十六年六月二十六日向國庫支付六萬元，亦有
    上開緩起訴處分書、緩起訴處分命令通知書、臺灣臺中地方
    法院檢察署自行收納款項統一收據在卷可稽，復經本院調閱
    上開偵查案卷查明屬實。則受處分人上開違反刑事法律禁止
    規範之犯罪事實既已明確，僅因檢察官採取緩起訴處分之替
    代性刑事處遇手段，未將該案逕行起訴或聲請簡易判決處刑
    ，致其後適用之刑事訴訟程序有所區別，且受處分人負有包
    括支付一定金額予檢察官指定機構在內之義務，其如未在上
    開指定期間內確實履行義務，或有下列情形：(1)於緩起訴期
    間內故意更犯有期徒刑以上刑之罪，經檢察官提起公訴者；
    (2)緩起訴前，因故意犯他罪，而在緩起訴期間內受有期徒刑
    以上刑之宣告者，依刑事訴訟法第二百五十三條之三第一項
    之規定，受處分人將遭受撤銷緩起訴處分之不利益。
(二)、受處分人已因上開緩起訴處分而剝奪其財產權，且上揭金錢
    給付義務亦具有強制性、懲罰性，雖不若易科罰金係以支付
    金錢作為自由刑之替代，惟經由緩起訴處分條件之履行，使
    其免於遭檢察官發動起訴程序，實質上仍具有替代刑罰之效
    果，廣義而言，應屬前揭所稱之「實質刑事法律處罰」，而
    有行政罰法第二十六條第一項「一事不二罰」規定之適用（
    臺灣高等法院臺中分院95年度交抗字第477號裁定同此結論
    ，可資參照）。
五、又法務部九十五年五月二十五日法律字第Ｚ○○○○○○○
    ○○號函雖謂：行政罰法第二十六條第二項所稱「不起訴處
    分」包括「緩起訴處分」在內云云，惟行政罰法第二十六條
    第二項乃例外得裁處行政秩序罰之補充規定，參諸該條文係
    將「不起訴處分」、「無罪」、「免訴」、「不受理」、「
    不付審理」等不能證明刑事被告犯罪或未曾使其實際接受刑
    罰之情形逐一臚列，顯然與該條第一項所指發生處罰競合之
    前提要件尚有未合，故有第二項仍依違反行政法上義務規定
    裁處之必要。本件緩起訴處分既非不能證明行為人之犯罪事
    實，且有支付一定金額之實質處罰，自與上開行政罰法第二
    十六條第二項列舉之不起訴處分等情形迥然有別，仍無從遽
    為比擬而為相同之處置。行政罰法第二十六條第二項既未將
    緩起訴處分列舉其中，本於「例外規定從嚴解釋」之法理及
    上揭說明，自不能將條文中「不起訴處分」之範圍，擴及於
    性質顯不相同之「緩起訴處分」，附此敘明。
六、綜上所述，原處分關於罰鍰四萬九千五百元部分，依行政罰
    法第二十六條第一項前段規定，即應依刑事法律處罰之，已
    無再依上開道路交通管理處罰條例第三十五條第一項第一款
    裁處行政罰鍰之餘地，受處分人據以聲明異議為有理由，原
    處分就此部分應予撤銷，另由本院為受處分人不罰之諭知。
    至於原處分關於吊扣駕駛執照十二個月及施以道安講習部分
    ，則係預防將來再犯危險之管制罰，而有別於前揭針對已發
    生違規事實科處罰鍰之行政秩序罰，屬行政罰法第二條第一
    款、第二十六條第一項但書所稱之「其他種類行政罰」，原
    處分機關仍得依道路交通管理處罰條例第三十五條第一項第
    一款、第二十四條第一項第二款之規定併予裁處，受處分人
    就此部分所為異議並無理由，應予駁回。
七、據上論斷，應依道路交通管理處罰條例第八十七條第二項，
    道路交通案件處理辦法第十九條、第二十條，裁定如主文。
中    華    民    國    97    年    6     月    23    日
                     交通法庭    法  官  簡源希
上為正本係照原本作成。
如不服本裁定，於送達後5日內向本院提出抗告狀。
                                 書記官  黃雅青
中    華    民    國    97    年    6     月    23    日


司法院資訊處製作；財團法人民間司法改革基金會備份。
